【裁判字號】    89,重上更(五),7
【裁判日期】    900815
【裁判案由】    侵權行為損害賠償
【裁判全文】
臺灣高等法院高雄分院民事判決  八十九年度重上更(五)字第七號
   上  訴  人
   即被上訴人   頂晉機械股份有限公司
   法定代理人   乙○○
   即 上訴 人   協泰化工澱粉股份有限公司
   法定代理人   甲○○
右當事人間損害賠償事件，上訴人對於中華民國七十九年三月卅一日台灣高雄地方法
院七十八年度重訴字第二一七八號第一審判決提起上訴，經最高法院第五次發回更審
，本院判決如左：
      主      文
原判決除確定部分外，關於命頂晉機械股份有限公司給付之金額超過新台幣貳佰參拾
玖萬陸仟壹佰陸拾參元本息部分，暨該部分假執行之宣告，並訴訟費用之裁判 (除確
定部分外)均廢棄。
右開廢棄部分，協泰化工澱粉股份有限公司在第一審之訴及假執行之聲請均駁回。
協泰化工澱粉股份有限公司應於頂晉機械股份有限公司依原判決所命給付新台幣壹佰
玖拾陸萬元本息之同時，將頂晉機械股份有限公司所承造之微電腦全自動控制離心機
兩台交還頂晉機械股份有限公司。
頂晉機械股份有限公司其餘之上訴及協泰化工澱粉股份有限公司之上訴均駁回。
第一、二審及發回前第三審訴訟費用  (除確定部分外)，由頂晉機械股份有限公司負
擔十分之三，餘由協泰化工澱粉股份有限公司負擔。
      事      實
甲、上訴人協泰化工澱粉股份有限公司(以下稱協泰公司)方面：
一、聲明：求為判決：
  (一)原判決除確定部分外關於上訴人敗訴部分廢棄。
  (二)前開廢棄部分，被上訴人應再給付上訴人新台幣八百二十八萬八千元及自民國七十
    八年八月廿九日起至清償日止，按週年利率百分之五計算之利息。
  (三)願供擔保請准宣告假執行。
  (四)對造上訴駁回。
二、陳述：除與原判決記載相同者，予以引用外，補稱：
  (一)系爭離心機固於七十六年五月十二日按裝，但頂晉公司於同年八月四日始派人至
    伊工廠配管試車，且迭經試車，均告失敗，故伊於七十七年七月十六日以存證信
    函向頂晉公司解除系爭離心機之承攬契約時，距七十六年八月四日系爭離心機開
    始試車「發現瑕疵」之日，尚未逾一年，該解除契約，自屬合法有效。
  (二)退萬步言，即使頂晉公司未收到上開解除契約之存證信函，依兩造所定之工程合
    約第十九條約定：「在施工期間，甲方 (協泰公司)如發現乙方 (頂晉公司)工作
    技術欠佳，或未能依照規定進度施工，或違背本合約所定之條款時，得解除合約
    ，甲方因而蒙受之一切損失，由乙方負責賠償」。本件系爭離心機既因瑕疵而不
    合格，致驗收未完成，則頂晉公司已違反上開工程合約第九條、第十三條，從而
    伊依該合約第十九條之約定，自得解除契約，並請求對造賠償損害。且此項解除
    契約係基於兩造之約定，不受民法有關除斥期間之限制，而伊已另於八十二年七
    月十五日以準備書狀送達對造，向其為解除系爭離心機承攬契約之意思表示，足
    見該承攬契約已合法解除。
  (三)上開工程合約第十九條係保留解除權之約定，此與民法第二百五十四條法定解除
    權之規定不同，自無適用民法第二百五十四條之餘地。故伊未經催告，逕依上開
    約定解除契約，應已生解除契約之效力。
  (四)系爭離心機未能合於兩造約定之品質，無法正常進行供料、脫液、洗淨、脫水、
    刮料之一貫功能，且迭經試車，均告失敗，自屬尚未合格，驗收未完成，此為兩
    造間另案關於給付買賣價金事件之確定判決所認定之事實，頂晉公司應受其拘束
    ，不得於嗣後為相異之主張。且系爭離心機倘如頂晉公司所言性能優越，在交付
    時符合驗收標準，毫無瑕疵，為何按裝後迭經試車，均因故障而未能完成驗收？
    況伊之所以定作系爭離心機，乃在於提高產量，以應市場之需求，若系爭離心機
    於按裝後經試車無瑕疵而能符合兩造約定之品質，伊豈有未予驗收，任令產量不
    足，獲利減少之理？
  (五)伊因舊廠之產量不敷市場需求，乃投資增設新廠，並向頂晉公司定作系爭離心機
    ，此新廠之製造過程為連貫性多步驟作業，須有多項設備互相配合始能完成產品
    之製造，如其中有一項設備不能配合運作，則整體流程勢必停擺，無法製造生產
    。系爭離心機自按裝開始試車時起，即因故障而無法運作，致伊之整個新廠陷於
    停工狀態。因考慮兩造間另案關於給付買賣價金事件尚未判決確定，不宜遽予拆
    除換裝其他脫水設備，俟該案判決確定後，伊為免損失繼續擴大，乃將系爭離心
    機拆下並改裝泰國進口之離心機，而於七十八年六月間新離心機試車驗收完成，
    正式加入生產後，該工廠七十八年度之營業收入總額高達四億一千九百零四萬一
    千零七十三元，較七十七年度之營業收入總額三億零四百九十萬五百零五元，相
    差一億餘元，且七十八年度下半年營業收入總額較上半年增加一億餘元。又該工
    廠七十九、八十年度之營業收入總額分別為四億三千五百七十五萬一千零五十四
    元及五億一千八百八十七萬四千五百二十九元，皆能持續成長，可見系爭離心機
    如能於七十六年九月十日前依約試車並完成驗收，加入生產，必能使伊之產能擴
    大，增加銷售量及營業收入，倘依七十八年度營業收入增加金額以純利百分之十
    計算，所獲利潤至少為一千餘萬元。從而請求因系爭離心機無法啟用，致伊無法
    按已定之計劃、設備增加銷售量及營業收入而受有營業收入損失八百二十八萬八
    千元之損害，又此項損害與系爭離心機有瑕疵不能使用有相當因果關係，至為明
    顯。
三、證據：援用歷審所提之證據。
乙、對造上訴人頂晉機械股份有限公司(以下稱頂晉公司)方面：
一、聲明：求為判決：
  (一)原判決除確定部分外關於上訴人敗訴部分廢棄。
  (二)右廢棄部分，被上訴人第一審之訴暨假執行之聲請均駁回。
  (三)如受不利益之判決，上訴人願供擔保請准予免假執行。
  (四)對造上訴駁回。
二、陳述：除與原判決記載相同者，予以引用外，補稱：
  (一)系爭離心機為伊研究開發並獲有專利權之機種，有固定之規格，並非專為協泰公
    司而定作，故本件之交易型態應為買賣而非屬工程承攬。至於伊為協泰公司按裝
    、試車等行為，不過係買賣之附隨行為，絕非承攬此部份之工程。
  (二)工業技術研究院機械工業研究所於七十七年四月二十二日測試系爭離心機時，該
    離心機已由協泰公司保管使用約一年，因對造未將離心機之控制箱置於溫控室內
    ，致未受妥善之保養維護。且機械均有折舊及耗損，殊無要求已使用數年之機械
    應達新品效能之理，故工研院之鑑定報告不足作為本案判決之唯一基礎。
  (三)依上開工研院之鑑定報告，系爭離心機在測試中經伊將脫落之電線、鬆脫之螺絲
    修復後，即能自十八時五十三分全量負載測試連續運轉至二十一時五十分，其連
    續運轉時間約達三小時，原審認系爭離心機無法滿足連續運轉二小時，即有違誤
    。且系爭離心機在交付協泰公司約十個月後，猶能操作十七及十九個批次 (一批
    次包含入料、脫渣、洗清、脫水，詳見協泰公司七十六年十一月七日部分之工作
    報告) ，以每個批次約半小時計算，可見系爭離心機在七十六年十一月七日時尚
    能連續運轉約九個小時，自已符合兩造所約定「連續運轉二小時」之標準，並無
    瑕疵。
  (四)協泰公司於七十六年五月十二日按裝系爭離心機後，既已發現瑕疵，算至七十七
    年七月十六日協泰公司以存證信函通知伊解除契約時，已逾一年。故兩造間所定
    之契約無論為買賣或承攬，均已逾六月或一年之解除權時效，從而協泰公司所為
    解除契約之意思表示並不合法。
  (五)協泰公司固提出其於七十七年七月十六日寄出之高雄郵局第○四六九號存證信函
    ，但並未證明頂晉公司何時收受該函，協泰公司既不能證明其解除契約之意思表
    示已達到頂晉公司所得支配之範圍，自不發生解約之效力，從而協泰公司以兩造
    間契約業經解除而請求回復原狀及損害賠償，即無理由。
  (六)協泰公司已付系爭離心機之價款一百七十八萬元，尚有尾款一百零二萬元未付，
    業經協泰公司於另案兩造間請求給付價金事件中承認無誤，請求調閱該事件卷宗
    。又協泰公司提出之統一發票，係包括該離心機及其他機器之價款，其單價欄及
    備註欄內字跡較小之數字非伊所書。且伊自始即否認已收受一百九十六萬元之價
    金，而協泰公司就其所付價款數額除前開已遭伊否認之統一發票外，亦未能舉證
    以實其說。
  (七)協泰公司之擴廠計劃須在全部工程完工及相關設備按裝試車完成後始能正式生產
    ，故在所有設備尚未完成前，本即無法動工生產，尤難謂因系爭離心機故障致協
    泰公司用於擴建廠房及機械之設備全部閒置，亦即此二者間並無相當因果關係存
    在。是協泰公司為上開設備所支出之開銷並未因系爭離心機故障 (頂晉公司仍否
    認有故障)而受有損害，自不得請求伊賠償此部份之支出。
  (八)協泰公司主張試車支出耗料、耗電、僱工費用共十六萬五千元乙節，並未舉證，
    且事實上僱工係伊所為，協泰公司未支出一分工資。至耗料多少，協泰公司亦未
    證明，且耗料仍然留存，並未滅失，自無損失可言。又耗電原屬試車所必須，亦
    非損害。
三、證據：援用歷審所提之證據。
丙、本院依職權調閱臺灣高等法院台南分院七十七年度上字第四四八號給付買賣價金
    事件確定判決全卷。
      理      由
一、上訴人協泰化工澱粉股份有限公司  (以下稱協泰公司)起訴主張：對造上訴人頂
    晉機械股份有限公司  (以下稱頂晉公司)於民國七十五年十月四日承攬伊公司定
    作之微電腦全自動控制離心機二台  (以下稱系爭離心機)、圓錐螺旋式混合機一
    台、雙螺旋式混合機二台、螺旋進料機二台之設計、製造及按裝工作，依兩造所
    定工程合約第九條  (協泰公司之起訴狀誤繕為第七條)之約定，應於按裝完成後
    九十日內完成試車，並經使用一個月確認合格後，始認為工作完成予以驗收。系
    爭離心機係七十六年五月十二日按裝，依約應於同年八月十日以前完成試車，確
    認合格後始認為完工驗收，惟該二台離心機自按裝開始試車時起，即不斷發生故
    障，無法完成試車，迭經催請頂晉公司派員前來修繕並繼續試車，詎料頂晉公司
    竟不承認有過失，反訴請伊給付買賣價金。嗣經工業技術研究院機械工業研究所
    鑑定結果，認定系爭離心機無法連續運轉二小時，且經以小麥粉漿作加工試測，
    在二小時之實際製造中，表面仍殘留大量水分，無法脫離乾淨，且迭經試車均告
    失敗，足見系爭離心機未能符合兩造約定之品質，伊乃於七十七年七月十六日以
    存證信函通知上訴人解除有關系爭離心機部分之承攬契約，故上訴人依法應返還
    伊已付之工程款，並賠償伊所受之損失，其數額如下：(一)已付工程款及利息：伊
    於七十五年十二月十五日支付系爭離心機定金新台幣  (下同)八十四萬元，七十
    六年五月卅日支付第二次款一百十二萬元，合計一百九十六萬元，及上開款項算
    至本件起訴前之七十八年八月止之利息為廿三萬八千元。(二)按裝及試車費用損失
    ：伊按裝系爭離心機支出費用二十七萬一千一百六十三元；又按裝後試車十一次
    ，每次耗料、耗電及僱工費一萬五千元，共為十六萬五千元，此兩項合計共為四
    十三萬六千一百六十三元。(三)整體工程投資損失：伊為系爭離心機而用於擴建廠
    房、機械等週邊設備之投資共一千一百八十九萬五千三百七十六元五角，因系爭
    離心機不能使用，致上述投資閒置，無法發揮效用，請求賠償上開投資自系爭離
    心機預期能開始生產之七十六年九月至伊進口泰國離心機試車完成開始生產之七
    十八年七月止，相當於利息之損失一百十三萬九千九百七十三元。(四)收入損失：
    因系爭離心機無法啟用，致伊公司之營業量不能依原定計畫擴展，自七十七年五
    月至同年十二月間Extra  226(手套用澱粉)及Modified Sago Starch(變性澱粉)
    二項產品之損失，共為八百二十八萬八千元。以上伊所受損害及所失利益共計一
    千二百零六萬二千一百三十六元，求為命上訴人頂晉公司如數給付並自起訴狀繕
    本送達翌日起算之法定遲延利息之判決。（原審判命頂晉公司應給付協泰公司三
    百五十三萬六千一百三十六元及利息，駁回協泰公司其餘部分之訴。駁回部分，
    協泰公司上訴求為命頂晉公司再給付八百二十八萬八千元及利息，其餘部分則未
    聲明不服，已告確定)
二、對造上訴人頂晉機械股份有限公司則以：兩造間所定之契約係屬買賣而非承攬，
    且即使為承攬契約，協泰公司之解除權亦因已逾一年而消滅。況伊出售之系爭離
    心機性能良好，甚多廠商採用，本件純因協泰公司使用不當及試車不良所致，伊
    無任何賠償責任等語，資為抗辯。
三、按依「契約自由原則」，在不違反公序良俗之前提下，當事人本得自由訂定契約
    以滿足不同之需要。而當事人約定，一方應提出數個屬於不同契約類型之給付，
    他方就此數個給付則僅負有為單一對待給付之義務者，學理上稱為「類型結合契
    約」。例如餐廳、旅館、電影院、旅行社、坐月子中心等業者與顧客所訂立之契
    約，即為日常生活上常見之類型結合契約。此際顧客只負給付單一對價之義務，
    而業者則應提供飲食、座位、房間、放映電影、提供代辦簽證、交通、膳宿、導
    遊、照顧等多種之給付，而該等給付分別屬於買賣、租賃、承攬、委任、寄託等
    性質。通說認為，就該數個不同之給付義務，應分別適用各該給付所屬契約類型
    之法律規定，以判斷其效力 (參見詹森林教授著「民事法理與判決研究」第一二
    四頁) 。本件就交付系爭離心機部分，係著重在「所有權之移轉」，固屬於買賣
    之性質，惟就按裝系爭離心機部分，其目的則在於「完成一定之工作」，應屬於
    承攬之性質，從而本件應屬兩造約定，頂晉公司以單一之價格，出售系爭離心機
    予協泰公司並負責按裝驗收合格之類型結合契約，此際應依個別給付所屬契約類
    型之性質以決定其效力。質言之，協泰公司既主張頂晉公司就按裝系爭離心機部
    分之承攬契約，有工作瑕疵之違約情形，而行使其定作人之瑕疵擔保請求權，自
    屬有據，先予敘明。
四、查系爭離心機之驗收標準，應以正式粉漿試轉，其轉動速度須達估價單之要求，
    並連續運轉二小時以上，方為合格 (見工程合約書附件四保證責任，本院重上卷
    第八七頁)。而系爭離心機在另案兩造間給付買賣價金事件中  (台灣高等法院台
    南分院七十七年度上字第四四八號民事判決) ，經第一審台灣高雄地方法院委託
    工業技術研究院機械工業研究所  (以下稱工研院機研所)測試，無法滿足連續運
    轉二小時，且以小麥粉漿實作加工測試，結果表面外層仍殘留大量水分，無法脫
    離乾淨，此有鑑測報告足憑  (見本院重上卷第八三頁)。又上開給付買賣價金事
    件之確定判決，亦認定頂晉公司承造之離心機未能合乎兩造約定之品質，無法正
    常進行供料、脫液、洗淨、脫水、刮料之一貫功能，且迭經試車均告失敗，自屬
    尚未合格，驗收未完成，乃判決協泰公司不須負給付工程尾款之責，此為頂晉公
    司所不否認，復經本院調取該案全卷核閱屬實。頂晉公司雖辯稱：工研院機研所
    之鑑測報告中有系爭離心機曾脫水運轉達三小時之測試紀錄，應已合乎工程合約
    書內「連續運轉二小時以上」之要求云云。惟查：兩造約定所謂「連續運轉」，
    係指離心機能自「供料」、「脫液」、「洗淨」、「脫水」、「刮料」之運料順
    序循環操作，而達其一貫功能而言，自非僅指「脫水」之單項運作而已，且系爭
    離心機於脫水後仍有表面外層脫水不乾之情形，殊難據此即認定系爭離心機已達
    約定之標準。況於七十七年四月二十二日長達十小時又二十五分鐘之測試中，其
    間共故障八次，在二次加料程序，有一次失誤，另一次脫液費時達三小時，而「
    洗淨」及「刮料」均因系爭離心機故障而無法操作，且供料之澱粉迄今仍殘留在
    離心機內，此有上開鑑測報告在卷可考。又系爭離心機於十小時又二十五分鐘之
    長時測試中，僅能加料一次，而料有進無出，如此之離心機殆已形同無用，豈能
    謂其性能良好，毫無瑕疵？再者，倘系爭離心機果真如頂晉公司所言其性能極為
    優越，且交付時已符合驗收標準，毫無瑕疵，為何按裝後迭經試車，均因故障而
    未能完成試車及驗收？揆諸協泰公司定作系爭離心機之目的在於增加產量，以求
    獲利，若系爭離心機於按裝試車後果無瑕疵而能符合兩造約定之品質，衡諸常情
    ，協泰公司豈有未予驗收，任令其產量不足，致獲利減少之理？從而頂晉公司辯
    稱系爭離心機於交付時毫無瑕疵，鑑測報告之所以不利於伊純因協泰公司未能妥
    善維護保管所致云云，要無可採。
五、按工作有瑕疵者，定作人得定相當期限，請求承攬人修補之；承攬人不於該項期
    限內修補瑕疵，或其瑕疵不能修補者，定作人得解除契約；因可歸責於承攬人之
    事由，致工作發生瑕疵者，定作人除解除契約外，並得請求損害賠償，民法第四
    百九十三條第一項、第四百九十四條前段、第四百九十五條分別定有明文。又定
    作人請求承攬人負瑕疵擔保責任之期間，可分為「瑕疵發現期間」及「權利行使
    期間」兩種，前者謂定作人非於其期間內發現瑕疵，即不得主張其有瑕疵擔保權
    利之期間，民法第四百九十八條至五百零一條之規定屬之；後者指擔保責任發生
    後，定作人之權利應於一定期間內行使，否則即歸於消滅之期間，民法第五百十
    四條之規定屬之 (最高法院八十六年台上字第二九○三號判決參照) 。詳言之，
    前述民法第四百九十三條至四百九十五條所規定定作人之權利，如其瑕疵自工作
    交付後經過一年始發現者，即不得主張，民法第四百九十八條第一項規定甚明，
    此為「瑕疵發現期間」之規定；惟定作人之損害賠償請求權或契約解除權，依民
    法第五百十四條第一項之規定，均因瑕疵發現後一年間不行使而消滅，此為「權
    利行使期間」之規定，二者截然不同，不可混為一談。本件兩造訂定者係屬「類
    型結合契約」，應分別按其性質適用買賣或承攬之規定，已如前述，則協泰公司
    行使其定作人之瑕疵擔保請求權，自應適用承攬工作物一年「瑕疵發現期間」之
    規定，而非適用買賣契約關於物之瑕疵擔保六個月之消滅時效規定。查頂晉公司
    所承造之系爭離心機於七十六年五月十日按裝交付於協泰公司，為兩造所不爭，
    惟按裝交付之日是否即為瑕疵之發現日？對此兩造見解不同，應先予究明。按兩
    造所定之工程合約第九條約定：「頂晉公司應於按裝完成後九十日內完成試車，
    並經協泰公司使用一個月，確認合格後，始認為工作完成予以驗收」，可見系爭
    離心機雖已按裝完成，但若未經「試車」、「使用」之程序，協泰公司實無從發
    現系爭離心機是否有瑕疵，從而頂晉公司辯稱按裝離心機之日即為瑕疵之發現日
    ，尚非可採。又頂晉公司於七十六年八月四日始派人至協泰公司配管試車，且迭
    經試車，均告失敗 (見台南高分院七十七年上字第四四八號民事判決理由欄第五
    項)，故應認協泰公司於此時 (即七十六年八月四日)始發現系爭離心機存有瑕疵
    ，而此時距離同年五月十日之按裝交付日尚未逾一年之「瑕疵發現期間」。嗣後
    協泰公司因迭次催請頂晉公司修補未果，乃於七十七年七月十六日以高雄郵局第
    ○四六九號存證信函向頂晉公司為解除系爭離心機承攬契約之意思表示，有該存
    證信函及限時掛號函件執據影本可證  (見原審卷第八頁)，此時距離七十六年八
    月四日之瑕疵發現日亦未逾一年之「權利行使期間」。且系爭離心機之瑕疵係因
    頂晉公司未依照兩造約定之品質承造，而屬可歸責於頂晉公司之事由，從而協泰
    公司解除系爭離心機之承攬契約並請求頂晉公司損害賠償，自屬有據。頂晉公司
    雖辯稱：上開存證信函不能證明已寄達於伊，不生解除契約之效力，且協泰公司
    已逾一年之解除權及請求損害賠償之時效等語。惟查：台灣南區郵政管理局之覆
    函固謂系爭郵件之掛號回執因已逾六個月之保管期間而銷毀 (見本院重上更二卷
    第九十頁) ，但以我國郵政之健全現況，掛號郵件通常均能寄達於收件人，且頂
    晉公司之地址迄今並未變更，而該存證信函亦未退回寄件人協泰公司，依經驗法
    則判斷足認上開存證信函已寄達頂晉公司。況頂晉公司於原審及本院更審前一再
    陳述稱：自伊於七十六年四月間交付系爭離心機予協泰公司，迄七十七年七月十
    六日協泰公司以「存證信函通知」伊解除契約止，已逾一年云云 (見原審卷第四
    一頁、本院重上卷第四八頁背面、第一五四頁背面、第二四五頁背面、第二五五
    頁背面) ，顯已自認協泰公司以上開存證信函通知伊解除契約，從而協泰公司就
    上開存證信函已寄達頂晉公司此項事實，即毋庸舉證，頂晉公司嗣再要求協泰公
    司須證明該存證信函已寄達於伊乙節，容有誤會。該存證信函既已於七十七年七
    月中旬寄達頂晉公司，此時距離七十六年八月四日系爭離心機開始試車發現瑕疵
    之日，尚未逾一年之「權利行使期間」，故協泰公司解除系爭離心機承攬契約之
    意思表示應屬合法有效，頂晉公司所為解除權已罹於時效之抗辯，亦無理由。
六、綜據上述，頂晉公司承造之系爭離心機存有瑕疵，且此項瑕疵為可歸責於頂晉公
    司，故協泰公司行使其定作人瑕疵擔保請求權，對頂晉公司主張解除契約並請求
    損害賠償，自屬正當，應予准許。茲就協泰公司之請求分述如下：
  (一)已付工程款及附加利息部分：查系爭離心機之總價為二百八十萬元，協泰公司主
    張其於七十五年十二月二十五日給付定金即總價之百分之卅為八十四萬元，另於
    七十六年五月卅日又給付總價之百分之四十為一百十二萬元，合計一百九十六萬
    元等情，已據其提出頂晉公司所開立之統一發票二張為證，自堪信實。頂晉公司
    對該統一發票形式上之真正亦不爭執，惟辯稱：協泰公司已付系爭離心機之價款
    為一百七十八萬元，尚有尾款一百零二萬元未付，業經協泰公司於另案兩造間請
    求給付價金事件中承認無誤，請求調閱該事件卷宗。經本院依職權調閱臺灣高等
    法院臺南分院七十七年度上字第四四八號給付買賣價金事件全卷，頂晉公司係主
    張協泰公司向其購買系爭離心機、圓錐螺旋式混合機一台、雙螺旋式混合機二台
    及螺旋進料機二台，總價四百四十一萬元，因協泰公司僅給付三百三十三萬九千
    元，尚欠尾款一百零七萬一千元未付，乃請求協泰公司給付尾款，並未就系爭離
    心機部分表明協泰公司未付之價款究為若干，且遍查全卷，協泰公司對此部分亦
    未自認，故頂晉公司此項主張，尚非可採。頂晉公司又辯稱協泰公司提出之統一
    發票，係包括系爭離心機及其他機器之價款在內，其單價欄及備註欄內字跡較小
    之數字非伊所書云云。惟查：統一發票須經稅捐機關查核，造假之可能性極低，
    且頂晉公司如否認協泰公司所提各該項物品之單價，自應提出相關證據以供法院
    審酌，其既無法舉證以實其說，則依舉證責任分配之法則，本院即難為有利於伊
    之判斷。從而協泰公司請求頂晉公司返還其已付之系爭離心機價款一百九十六萬
    元為有理由，應予准許。又法定遲延利息部分，協泰公司在原審固請求自起訴狀
    繕本送達翌日起算，惟其同時計算出此八十四萬元及一百十二萬元各自受領日即
    七十五年十二月二十五日、七十六年五月三十日起，至起訴時之七十八年八月止
    之法定遲延利息之具體金額為二十三萬八千元，併為請求之，經原審法院認兩者
    有複利請求之虞，而駁回此利息具體金額之請求部分，並准此返還工程款八十四
    萬元及一百十二萬元各自受領日即七十五年十二月二十五日、七十六年五月三十
    日起算之法定遲延利息之請求。查協泰公司嗣已明確表示（見最高法院八十二年
    台上字第一二四七號卷十八頁）其在原審法院此部分之請求本意即係請求返還工
    程款八十萬元及一百十二萬元並各自受領日即七十五年十二月二十五日、七十六
    年五月三十日起算之法定遲延利息，而原審法院又已將協泰公司原以具體金額表
    示所請求之法定遲延利息視為複利之請求，予以駁回確定在案，則此返還工程款
    之法定遲延利息之請求，自應准其各自受領日起算。（協泰公司另請求上開已付
    價款之利息廿三萬八千元及自起訴狀繕本送達翌日起至清償日止之法定利息，經
    原審為其敗訴判決後，未再聲明上訴，已告確定）
  (二)按裝系爭離心機及試車費用之損失：查協泰公司因按裝系爭離心機 (包括鋼筋水
    泥架台及其基礎、配電、配管、吊車及僱用工人等) 共支出費用廿七萬一千一百
    六十三元，此係配合系爭離心機之週邊工程，有頂晉公司形式上不爭執之收據及
    統一發票十五張可證。系爭離心機既無法使用，則此等週邊設備亦同屬協泰公司
    所受之損害，協泰公司請求此部分之損害，自應准許。又協泰公司主張其自七十
    六年九月十八日起至同年十一月十五日止，共試車十一次 (即七十六年九月十八
    日、九月廿二日、十月五日、十月十二日、十月十三日、十月十九日、十月二十
    日、十月廿一日、十一月七日、十一月八日、十一月十五日) ，有該公司之試車
    報告紀錄可憑 (附於高雄地方法院七十七年度訴字第四○四號給付買賣價金案卷
    第七八、七九頁) 。該紀錄係列載每次試車之情況及缺失，頂晉公司亦承認曾派
    員參與試車，對照兩造在興訟之前往來之存證信函 (見本院重上卷第五二頁至第
    六一頁) ，其中提及「經數次試車均未能符合契約之要求」等情相互以參，該試
    車紀錄應堪信為真實。依協泰公司所提試車費用明細表之記載 (見本院重上更二
    卷第一三八頁) ，每次試車費用為試車人員工資一萬零八百元、耗用澱粉原料八
    千元及不能確定之耗電費用，則協泰公司請求此部分費用每次以一萬五千元計算
    之損害，共為十六萬五千元，尚屬相當，應予准許。以上按裝系爭離心機及試車
    費用之損失合計共為四十三萬六千一百六十三元。
  (三)整體工程投資損失：協泰公司主張其為安置系爭離心機而用於擴建廠房、機械等
    週邊設備，共投資一千一百八十九萬五千三百七十六元五角，因系爭離心機形同
    無用，上開投資亦隨之閒置，無法利用，請求賠償上開投資自預期系爭離心機能
    開始生產之七十六年九月起至伊進口泰國離心機試車完成開始生產之七十八年七
    月止，相當於利息之損失共一百十三萬九千九百七十三元等語，固據其提出收據
    及統一發票為證。惟查協泰公司所擴建之廠房及機器設備，已成為其固定資產，
    並不因系爭離心機有瑕疵而減少價值，從而其投資本身並未受有任何損失。且協
    泰公司嗣後即自泰國進口離心機加入生產，足認已充分利用其擴建之廠房及機器
    設備，則尚有何相當於利息之損失可言？協泰公司又未能提出確實之證據證明因
    系爭離心機有瑕疵，而使其上述之投資受有何種損失，故此部分之請求，尚難准
    許。
  (四)收入損失部分：協泰公司請求自七十七年五月至同年十二月之收入損失八百二十
    八萬八千元，雖提出七十七年度營業報告書影本一張及高雄縣營業人銷售額與稅
    額申報書影本六張為證。惟查協泰公司因系爭離心機未達合約要求，仍以原來舊
    有之離心機生產，為其所自陳，而協泰公司舊有之離心機每月生產若干，系爭離
    心機每月又可生產若干，皆無確切之證據可資證明。且本院更五審於準備程序中
    曾命協泰公司提出該公司七十七年度前後銷售Extra     226(手套用澱粉)   及
    Modified  Sago(變性澱粉)之「訂單」、「成本」、「售價」、「利潤」等相關
    資料  (見本院重上更五卷第一二八頁)，亦未見協泰公司提出。而公司之營業狀
    況必受經濟景氣、市場需求及經營管理之影響，乃公眾所週知之事實，協泰公司
    所請求之收入損失八百二十八萬八千元，係自己預估之營業額，其所提之七十七
    年度營業報告書、高雄縣營業人銷售額與稅額申報書及該公司之損益表均不足以
    證明其營業額扣除成本後之淨收入若干，致本院無從判斷其淨收入因系爭離心機
    之瑕疵而減少之金額，故協泰公司此部分之請求，亦難准許。
七、綜上，頂晉公司應給付協泰公司之總金額為二百三十九萬六千一百六十三元，從
    而，協泰公司請求頂晉公司給付上開金額及其中八十四萬元自七十五年十二月二
    十五日起，其中一百十二萬元自七十六年五月三十日起，其中四十三萬六千一百
    六十三元自起訴狀繕本送達翌日 (即七十八年八月廿九日) 起，至清償日止，按
    年息百分之五計算之利息部分，為有理由，應予准許，逾此範圍之請求，則非正
    當，不應准許。原判決除確定部分外，關於命頂晉公司給付之金額超過上開應准
    許部分，尚欠允洽，頂晉公司上訴意旨，指摘原判決此部分為不當，求予廢棄改
    判，為有理由，應由本院廢棄改判之。其餘部分，則無不合，頂晉公司求予廢棄
    改判，非有理由，應予駁回。又協泰公司之上訴亦無理由，應予駁回。其次，頂
    晉公司主張返還系爭離心機價金及利息部分，為同時履行之抗辯（見本院重上卷
    第二五六頁），爰宣告協泰公司應於頂晉公司給付系爭離心機之價金一百九十六
    萬元本息之同時，返還頂晉公司所承造之微電腦全自動控制離心機兩台。因本件
    事證已臻明確，兩造其餘之攻擊或防禦方法，經本院審酌後，認為與判決之結果
    不生影響，自無逐一詳予論述之必要，併此敘明。
八、結論：本件頂晉公司之上訴為一部有理由，一部無理由，協泰公司之上訴為無理
    由，依民事訴訟法第四百五十條、第四百四十九條第一項、第七十九條但書，判
    決如主文。
中    華    民    國         九十       年      八      月     十五     日
                                      臺灣高等法院高雄分院民事第五庭
~B1審判長法官  蔡明宛
~B2法      官  黃科瑜
~B3法      官  周慶光
右為正本係照原本作成。
如對本判決上訴，須於判決送達後二十日內向本院提出上訴狀，其未表明上訴理由者
，應於上訴後二十日內向本院提出上訴理由書（均須按他造當事人之人數附繕本）。
上訴時應提出委任律師或具有律師資格之人之委任狀，並依附註條文規定辦理。
中    華    民    國         九十       年      八      月     十七     日
~B法院書記官  郭蘭蕙
附註：
民事訴訟法第四百六十六條之一：
對於第二審判決上訴，上訴人應委任律師為訴訟代理人，但上訴人或其法定代理人具
有律師資格者，不在此限。
上訴人之配偶、三親等內之血親、二親等內之姻親，或上訴人為法人、中央或地方機
關時，其所屬專任人員具有律師資格並經法院認為適當者，亦得為第三審訴訟代理人
。
第一項但書及第二項情形，應於提起上訴或委任時釋明之。
                                                                        Ｈ


司法院資訊處製作；財團法人民間司法改革基金會備份。
